臺灣臺中地方法院刑事判決　　　　　　 100年度易字第1461號
公　訴　人　臺灣臺中地方法院檢察署檢察官
被　　　告　王嘉盛
上列被告因毀損債權案件，經檢察官提起公訴（100 年度偵續字
第32號），本院判決如下：
    主  文
王嘉盛無罪。
    理  由
一、公訴意旨略以：被告王嘉盛前因業務過失傷害案件，經臺灣
    高等法院臺中分院以98年度交上易字第277 號判處有期徒刑
    10月確定，經減刑為有期徒刑5 月，於民國98年9 月1 日易
    科罰金執行完畢。詎仍不知悔改，因於96年4 月20日駕車撞
    傷楊子瀠，而對楊子瀠負有損害賠償債務，楊子瀠並向臺灣
    臺中地方法院聲請對王嘉盛之財產為假扣押，經該院於96年
    10月12日，以96年度裁全字第10092 號裁定准予假扣押在案
    。詎王嘉盛明知其所有坐落臺中縣神岡鄉下溪洲後壁厝215
    地號土地將為楊子瀠求償拍賣，竟基於毀損債權之犯意，於
    97年6 月26日，由王嘉盛提供係爭土地，為賴添明（經檢察
    官另行發佈通緝中）所經營之大勇環保工程股份有限公司（
    下稱大勇公司）欠繳營業稅之行政執行事件為擔保，而處分
    上開土地，毀損楊子瀠之債權。案經告訴代理人楊紳煬提出
    告訴，因認被告涉有刑法第356 條之損害債權罪嫌等語。
二、程序方面：
  (一)按除簡式審判程序、簡易程序及第376 條第1 款、第2 款所
    列之罪之案件外，第1 審應行合議審判，96年7 月4 日修正
    公布之刑事訴訟法第284 條之1 定有明文。查本案被告王嘉
    盛所犯刑法第356 條之毀損債權罪，屬刑事訴訟法第37 6條
    第1 款所列之罪，依同法第284 條之1 規定，第一審得由法
    官獨任進行審判程序。
  (二)次按被告以外之人（包括證人、鑑定人、告訴人、被害人及
    共同被告等）於審判外之陳述雖不符刑事訴訟法第159 條之
    1 至之4 等4 條之規定，而經當事人於審判程序同意作為證
    據，法院審酌該言詞陳述或書面陳述作成時之情況，認為適
    當者，亦得為證據；當事人、代理人或辯護人於法院調查證
    據時，知有刑事訴訟法第159 條第1 項不得為證據之情形，
    而未於言詞辯論終結前聲明異議者，視為有前項之同意，同
    法第159 條之5 定有明文。立法意旨在於傳聞證據未經當事
    人之反對詰問予以核實，原則上先予排除。惟若當事人已放
    棄反對詰問權，於審判程序中表明同意該等傳聞證據可作為
    證據；或於言詞辯論終結前未聲明異議，基於尊重當事人對
    傳聞證據之處分權，及證據資料愈豐富，愈有助於真實發見
    之理念，且強化言詞辯論主義，使訴訟程序得以順暢進行，
    上開傳聞證據亦均具有證據能力。本案被告及公訴人於本院
    審理程序時就本院引用之下列證據，均未加爭執，且本院審
    酌證據作成之形式，均無瑕疵、與待證事實具有關聯性等情
    況，認為適當，且無不法取得之情形，應認得為證據。
三、本件公訴人認為被告涉犯上開損害債權罪嫌，無非係以告訴
    人楊子瀠之告訴代理人楊紳煬、許庭鳳於偵訊中指訴、本院
    96年度裁全字第10092 號、96年度執全字第4703號卷宗、本
    院89年度執字第14192 號民事執行卷宗影本、98年度沙簡字
    第542 號、98年度訴字第2813號民事卷宗影本，及法務部行
    政執行署臺中執行處96年度營稅執專字第84728 號、96年度
    營稅執字第101600號、98年度他執字第12號卷宗影本等，為
    其主要論據。訊據被告堅詞否認有何損害債權之犯行，辯稱
    ：其雖有擔任賴添明之保證人，但未拿任何財產給賴添明作
    抵押或質押，其跟賴添明之間也未簽立任何債權債務契約，
    其根本就沒有要毀損債權，因為賴添明如果有還錢，就不需
    要保證人來清償，且賴添明說會分期清償，其相信他；其作
    擔保當時，民事損害賠償根本還沒判決，告訴人只是對其的
    土地做假扣押而已等語。惟按犯罪事實應依證據認定之，無
    證據不得認定犯罪事實；又不能證明被告犯罪或其行為不罰
    者，應諭知無罪之判決。刑事訴訟法第154 條第2 項、第30
    1 條第1 項分別定有明文。次按事實之認定，應憑證據，如
    未能發現相當證據，或證據不足以證明，自不能以推測或擬
    制之方法，以為裁判基礎；而認定不利於被告之事實，須依
    積極證據，苟積極證據不足為不利於被告事實之認定時，即
    應為有利於被告之認定，更不必有何有利之證據；所謂認定
    犯罪事實之積極證據，雖不以直接證據為限，間接證據亦包
    括在內，然而無論直接或間接證據，其為訴訟上之證明，須
    於通常一般之人均不致有所懷疑，而得確信其為真實之程度
    者，始得據為有罪之認定，倘其證明尚未達到此一程度，而
    有合理之懷疑存在時，自不能以推測或擬制之方法，以為有
    罪裁判之基礎，最高法院著有30年度上字第816 號、40年度
    臺上字第86號、76年度臺上字第4986號判例可資參照。又刑
    事訴訟法第161 條第1 項規定：檢察官就被告犯罪事實，應
    負舉證責任，並指出證明之方法。因此，檢察官對於起訴之
    犯罪事實，應負提出證據及說服之實質舉證責任。倘其所提
    出之證據，不足為被告有罪之積極證明，或其指出證明之方
    法，無從說服法院以形成被告有罪之心證，基於無罪推定之
    原則，自應為被告無罪判決之諭知，最高法院亦有92年臺上
    字第128 號判例可資參照。
四、按刑法第356 條之損害債權罪，係以「債務人於將受強制執
    行之際，意圖損害債權人之債權，而毀壞、處分或隱匿其財
    產」為構成要件，亦即該條之構成要件，分別為：犯罪主體
    須為將受強制執行之債務人、須於將受強制執行之際、須意
    圖損害債權人之債權及債務人須有毀壞、處分或隱匿財產之
    行為。其規範之目的在於保障債權人之債權，以避免得為執
    行標的之財產，遭以不正當之方法為事實上之處分或法律上
    之處分，致債權人無法經強制執行程序受償，始足當之。申
    言之，上開罪名之犯罪主體為「債務人」，亦即在執行名義
    上負有債務之人，因此本罪自以債權人業已取得執行名義為
    其前提條件，而執行名義，則以強制執行法第4 條第1 項各
    款所定之情形為限（參照最高法院55年臺非字第118 號判決
    、53年臺非字第143 號判決）。又該條所謂「將受強制執行
    之際」，係指債務人所負債務，經債權人取得強制執行名義
    後，強制執行程序尚未終結前之期間而言（最高法院30年6
    月10日刑庭庭長會議及53年度第5 次民刑庭總會決議參照）
    。假扣押之執行，於查封完結時雖即達其目的，但其程序，
    仍須假扣押之標的脫離假扣押之處置（例如假扣押標的物因
    本案執行已拍賣完畢，或撤銷假扣押），其程序始為終結，
    最高法院著有44年臺上字第1328號判例可資參照。而強制執
    行法第4 條第1 項第2 款規定，假扣押之裁判得為執行名義
    ，是以，倘債權人聲請對債務人為假扣押，經法院裁定以債
    權人須提供若干擔保後，始得對債務人之財產實施假扣押，
    則在債權人依該裁定意旨提供擔保後，始得對於債務人財產
    於若干財產範圍內為假扣押時，則就此附條件之假扣押裁定
    ，必債權人依該裁定內容提供擔保後，始得對債務人之財產
    實施假扣押，而具有執行力，是刑法356 條損害債權罪之所
    謂「將受強制執行之際」，就附擔保條件之假扣押裁定而言
    ，應係指債權人依裁定意旨提供擔保後始屬之。經查：
  (一)被告於96年4 月20日上午6 時30分許駕駛車牌號碼717-NK號
    之營業小客車，行近臺中市○○街與成功路之交岔路口時，
    因未注意車前狀況之過失，與告訴人楊子瀠騎乘之車牌號碼
    L3Y-891 號普通重型機車發生碰撞，告訴人楊子瀠因而人車
    倒地，並因此受有腦出血合併右側肢體癱瘓及失語症等重大
    難治之重傷害，案經告訴人楊子瀠提出過失致重傷害告訴，
    經本院以97年度交易字第436 號判決判處被告有期徒刑5 月
    ，上訴後，經臺灣高等法院臺中分院以98年度交上易字第27
    7 號判決駁回上訴，於98年4 月28日確定乙節，有上開刑事
    判決影本2 份、臺灣高等法院被告前案紀錄表1 份在卷可稽
    。另告訴人所提刑事附帶民事訴訟，經本院裁定移由民事庭
    審理後，經本院民事庭於98年12月7 日以98年度重訴字第68
    號判決被告及敬泰交通事業股份有限公司應連帶給付新臺幣
    （下同）8,195,116 元及法定利息，此有上開民事判決附卷
    可佐。是被告因前開過失致重傷害案件，因而對債權人楊子
    瀠負有債務，被告自屬上開侵權行為損害賠償事件之債務人
    無疑。
  (二)次查，債權人楊子瀠於上開刑事案件甫進行偵查伊始（偵查
    案件分案日：96年10月5 日），隨即於96年10月11日具狀向
    本院民事庭提供擔保對被告之財產在3 百萬元範圍內聲請假
    扣押，經本院民事庭法官於96年10月12日以96年度裁全字第
    1009 2號裁定准許後，債權人楊子瀠亦於96年11月5 日提存
    擔保金3 百萬元完畢，得對於債務人即被告之財產，在3 百
    萬元之範圍內，予以假扣押乙節，此有本院96年度裁全字第
    1009 2號、96年度存字第5982號卷宗可佐，被告亦自承知有
    上開遭法院假扣押之事實存在。由是足認被告之財產於假扣
    押之範圍內，已屬刑法第356 條所定「將受強制執行之際」
    ，亦堪認定。
五、然則，刑法第356 條之之成立，除須行為人主觀上具有損害
    債權之意圖外，客觀上亦須有「毀壞、處分或隱匿財產」之
    行為存在。倘行為人主觀上並無該損害債權之意圖存在，即
    與該條之主觀構成要件有間。至該條所謂之「處分」其財產
    者，兼指法律上或事實上之處分行為，係指債務人依法律行
    為，對其財產予以處分之謂，此與民法上所稱之處分同義，
    而民法上之處分者，係指辦理物權移轉、設定負擔之物權行
    為而言，此應與何以為處分之保證等原因行為即債權行為無
    涉。是本件所應審究者，厥為被告出具上開擔保書時，其主
    觀上有無損害楊子瀅前揭債權之意圖，及客觀上所為之「出
    具擔保書」行為，是否該當於刑法第356 條所指「處分其財
    產」之規定。經查：
  (一)被告友人賴添明所經營之大勇公司因積欠營業稅，致賴添明
    於96年11月22日遭臺中行政執行處限制出境，賴添明乃邀被
    告出面擔任上開行政執行事件之保證人後，由賴添明於97年
    5 月21日具狀聲請准予分期繳納欠稅款及解除限制出境，經
    上開行政執行處行政執行官訊問後，同意由賴添明與被告於
    97年6 月26日，各向臺中行政執行處出具擔保書1 份，擔保
    大勇公司將於97年8 月31日前繳清欠稅款，否則賴添明及被
    告各願以其等所有之不動產、動產及其他一切財產為總擔保
    。嗣賴添明於出具上開擔保書後，隨即於97年6 月29日出境
    ，滯留大陸地區未歸，大勇公司未能如期繳納欠稅款，臺中
    行政執行處乃依行政執行法第18條規定，逕對擔保人賴添明
    、被告王嘉盛等人之財產執行之，被告所有之上開土地嗣於
    98年7 月23日拍定，由債權人楊子瀠之父親楊紳煬以2,798,
    000 元買受，拍賣價款部分用以清償大勇公司所積欠之稅款
    等情，此經核閱臺中行政執行處96年度營稅執字第101600號
    、96年度營稅執專字第84728 號、98年度他執字第12號執行
    卷宗明確，被告對此亦不爭執，固堪認定。
  (二)惟觀之大勇公司變更登記表影本可知，被告於93年間即擔任
    大勇公司之董事，其並於本院審理中供稱：其跟賴添明認識
    10年以上，其任職大勇公司期間，賴添明有發薪資給其等語
    在卷，可知被告與賴添明早有認識，並非本件告訴人提出告
    訴時所稱之「非親非故」云云。況被告依行政執行法第18條
    規定為大勇公司出具擔保書後，其法律效果係「行政執行處
    於義務人逾前條（行政執行法第17條）第1 項之限期仍不履
    行時，得逕就擔保人之財產執行之」，亦即，被告出具該擔
    保書之際，其財產並非必定會遭強制執行處分，而係取決於
    賴添明之後是否履行繳清欠稅款之承諾，倘賴添明業已如期
    繳納上開欠稅款，或行政執行處業自大勇公司、賴添明處強
    制執行受償完畢，非必然會對被告之財產逕予強制執行，尚
    難認被告出具上開擔保書之際，即已預期上開土地日後必會
    遭受臺中行政執行處為強制執行，而基於損害楊子瀠債權之
    意圖所為。足認被告辯稱其當時係受賴添明拜託，且因賴添
    明保證會如期繳納欠稅款，始同意為賴添明擔保乙節，應屬
    實情，堪可採信。就此，檢察官既未能舉證使本院產生合理
    懷疑被告出具擔保書之行為，係有損害告訴人債權之不法意
    圖，尚難據此即為不利被告之認定。
  (三)再者，民法所指處分行為，係指以發生一定物權變動（發生
    、變更或消滅）為目的之法律行為，亦即，處分行為將致權
    利直接發生變動，依物權行為之層面，有公示原則之適用，
    此種物權變動之公示方法，在不動產物權為「登記」，亦即
    民法第758 條所規定之「不動產物權，依法律行為而取得、
    設定、喪失或變更者，非經登記，不生效力。前項行為，應
    以書面為之。」，而依民法第757 條規定「物權除依法律或
    習慣外，不得創設」，此乃為認定被告所為出具擔保書之行
    為，是否該當於「處分其財產」此一客觀構成要件者，應先
    予釐清者。準此，上開行政執行法第18條之規定，固令該擔
    保人因此負有擔保義務，且賦予行政執行機關於義務人逃亡
    或不履行義務由其負清償責任者，於義務人逾同法第17條第
    1 項之限期仍不履行時，得逕就擔保人之財產予以執行之權
    利，考其立法目的乃係為確保公法上金錢債權之實現，迅速
    達成執行目的，參考強制執行法第23條之規定（具保及具保
    人之責任），明定行政執行機關得就擔保人之財產強制執行
    。然該擔保之行為，並無致發生一定物權變動（包括物權移
    轉、設定負擔、物權消滅）之法律效果，且無上述物權公示
    原則之適用，揆諸上開法條及說明，可知本件被告所為出具
    擔保書之行為，實與上述「處分行為」之定義未合。公訴意
    旨逕認被告所為上開擔保行為，係「處分」其共有之上開土
    地云云，容有誤會，尚無足採。
六、綜上所述，依卷內現有事證，尚無法認被告有何損害告訴人
    債權之意圖及處分其財產之行為，難認與刑法第356 條損害
    債權罪之要件該當，尚難以該罪責相繩。而檢察官既不能舉
    證證明被告有何損害告訴人債權之犯行，使本院得無庸置疑
    之確信心證，則依罪疑唯有利於被告原則，即應對被告為有
    利之認定。且本院在得依或應依職權調查證據之範圍內，復
    查無其他積極證據足以證明被告涉有損害債權之犯行，本案
    要屬不能證明被告犯罪，自應為被告無罪之諭知。
七、至證人賴添明經本院傳喚到庭未果，然依上開證據調查結果
    ，已足認為不能證明被告犯罪，故本院認無再傳喚賴添明到
    庭作證之必要，附此敘明。
據上論斷，應依刑事訴訟法第284 條之1 、第301 條第1 項，判
決如主文。
本案經檢察官劉文賓到庭執行職務
中    華    民    國   100    年    6     月    28    日
                  刑事第十八庭   法  官   胡芷瑜
以上正本證明與原本無異。
如不服本判決，應於收受送達後10日內向本院提出上訴書狀，並
應敘述具體理由；其未敘述上訴理由者，應於上訴期間屆滿後20
日內向本院補提理由書（均須按他造當事人之人數附繕本）「切
勿逕送上級法院」。
                                 書記官   沈慧玲
中    華    民    國   100    年    6     月    28    日